【裁判字號】    89,易,1554
【裁判日期】    900102
【裁判案由】    偽造文書
【裁判全文】
臺灣臺中地方法院刑事判決                        八十九年度易字第一五五四號
    公  訴  人  台灣台中地方法院檢察署檢察官
    被      告  戊○○
    選任辯護人  柯開運律師
    被      告  乙○○
    選任辯護人  楊玉珍律師
    被      告  丁○○
                丙○○
    右二人共同
    選任辯護人  陳鴻謀律師
    被      告  己○○
    選任辯護人  施瑞章律師
右列被告等因偽造文書案件，經檢察官提起公訴（八十九年度偵字第六０００號），
本院判決如左：
    主  文
己○○共同從事業務之人，明知為不實之事項，而登載於其業務上作成之文書，足以
生損害於公眾，處拘役肆拾日，如易科罰金，以參佰元折算壹日。
戊○○行使從事業務之人，明知為不實之事項，而登載於其業務上作成之文書，足以
生損害於公眾，處拘役伍拾日，如易科罰金，以參佰元折算壹日。
乙○○、丁○○、丙○○均無罪。
    事  實
一、緣戊○○、乙○○、丁○○、丙○○等人前於民國八十七年十月間因犯賭博罪，
    經台灣台中地方法院檢察署檢察官於八十七年十二月三日以八十七年度偵字第二
    三二七六號提起公訴後，本院以八十七年度易字第五一七二號審理該案。於該案
    審理中，戊○○為圖博取本院之同情以牟求從輕量刑及宣告緩刑之利益，竟以丙○○、丁○○出國需要為由，向寶佳麗珠寶股份有限公司（下稱寶佳麗公司）之
    負責人己○○請求以其公司名義，製作丁○○及丙○○二人在該公司任職之業務
    上不實文書，以證明該二人確有正當職業之事實。己○○明知丁○○、丙○○實
    際並未在寶佳麗公司任職，竟同意戊○○之請託，並基於與戊○○共同之犯意聯
    絡，於八十七年十二月五日以寶佳麗公司之名義，製作「茲證明丁○○先生、出
    生年月日：四十五年三月十六日出生、身分證字號：Ｚ000000000，於
    民國八十七年十一月五日起於本公司任業務助理一職無誤，特此書面證明。」及
    「茲證明丙○○先生、出生年月日：四十四年三月三日出生、身分證字號：Ｚ0
    00000000，於民國八十七年十一月五日起於本公司任業務經理一職無誤
    ，特此書面證明。」等不實內容之在職證明書。戊○○於收受該二紙在職證明後
    ，隨即將該等二紙內容登載不實之證明書轉交予不知情之該賭博案選任辯護人熊
    梓檳律師，熊律師遂於八十八年二月二十三日具狀為丁○○、丙○○二人辯護時
    ，隨狀檢附前開二份內容不實之業務文書供法院參考而為行使，有使法院誤認為
    丁○○、丙○○於該賭博案犯後均已有正當職業而予從輕量刑併宣告緩刑之危險
    ，足以生損害於法院科刑判斷之公正性。嗣經本院於八十八年九月二日開庭審理
    該賭博案時，訊之己○○，經己○○供承丁○○、丙○○均確未在寶佳麗公司任
    職而查知上情。
二、案經本院移送台灣台中地方法院檢察署檢察官偵查起訴。
    理  由
壹、有罪部分：
一、訊據被告戊○○對收受被告己○○交付之前揭在職證明，並轉交不知情之熊梓檳
    律師，使隨熊梓檳律師所提辯護狀檢附供法院參考而為行使之事實，坦承不諱；
    被告己○○就曾應戊○○之請開具前揭在職證明書交付被告戊○○之事實亦坦承
    不諱。惟辯稱：被告己○○開立之該二紙在職證明書並非其業務上作成之文書，
    不成立業務上登載不實罪，而法院嗣後調查結果，亦未予採納，對於公眾及他人
    均無任何損害，被告戊○○自亦不成立行使登載不實之業務文書罪云云。經查右
    揭情事業經被告戊○○、己○○二人於偵、審中供明在卷，核與同案被告丁○○
    、丙○○於偵、審中所供述並未任職於寶佳麗公司之情節相符，並有該在職證明
    書二紙、財政部臺灣省北區國稅局函覆之丙○○八十七年度綜合所得稅核定通知
    書及丁○○八十七年度綜合所得稅各類所得資料查詢畫面影本在卷可稽，事證明
    確。按刑法第二百十五條所謂業務上作成之文書，係指從事業務之人，本於業務
    上作成之文書者而言，最高法院四十七年度台上字第五一五號判例可資參照，而
    所謂業務，除公司對外之營業活動相關業務外，自包括公司內部人事行政管理業
    務，如任職於公司之人員得向公司為核發任職服務證明之請求，則在該公司人事
    管理之業務範圍內，自有依客觀事實核發之權責，此項業務之性質雖不具一般對
    外營業活動之重複性，惟仍具有專責性。本件被告己○○為寶佳麗公司之董事長
    為負責人，有該公司變更登記事項卡在卷可參，以其在公司之身分，在職證明書
    之核發，與其總理公司業務之權責有密切關係，自屬其本於業務上之職權，所得
    作成之文書。辯護意旨認該二紙在職證明之核發，欠缺複次性、反翻性，非業務
    上行為云云，顯未考量在職證明核發業務之性質，不足為憑。而刑法第二百十五
    條業務上登載不實罪之處罰，以保護文書之正確性為目的，祇須明知不實之事項
    ，登載於其業務上作成之文書，足以生損害於公眾或他人者，即成立犯罪。經查
    ，本件在職證明須有一定資格者始得核發，為被告戊○○及從事業務之被告己○○所明知，而丁○○、丙○○二人並未在佳麗保公司任職之事實，亦為被告二人
    坦言知情在卷可稽，被告己○○竟同意以公司負責人之名義，將丁○○任該公司
    業務助理、丙○○任該公司業務經理等不實事項，登載於屬其綜理業務範圍內之
    人事管理業務所執掌之文書，並於其上蓋有該公司及負責人之印鑑章，交付被告
    戊○○，任由其持以對外行使，足以生損害於社會公共之信用，其犯行堪予認定
    。復按刑法第二百十五條業務上登載不實罪所稱足以生損害於公眾或他人，以有
    損害之虞為已足，不以實際發生損害為要件，又如何量定刑期及是否宣告緩刑，
    法律固賦與法官裁量權，惟此項裁量權之行使，須以刑法第五十七條明定科刑時
    應審酌一切情狀，尤應注意該條所列十款事項以為科刑輕重之標準，以求個案裁
    判之妥當性，行為人之職業經歷乃其生活狀況之一部分，又與品行及智識程度有
    相當程度之關連，自亦屬科刑時所應審酌事項。辯護意旨認量刑之輕重及應否宣
    告緩刑，屬法院依職權自由裁量之範圍，並非該二紙在職證明可左右，且經本院
    調查結果未予採納，對於公眾或他人均無任何實際之損害云云，顯為避就之詞，
    不足採信，被告戊○○明知該二紙在職證明係屬業務上登載不實之文書，竟交由
    不知情之辯護律師持以向本院行使，企圖博取同情以牟求從輕量刑及宣告緩刑之
    利益，其所為自足生損害於法院量刑輕重與斟酌是否併予諭知緩刑之公正性。綜
    上，被告二人犯行堪以認定，均應予依法論科。
二、核被告戊○○所為，係犯刑法第二百十六條、第二百十五條之行使業務上登載不
    實文書罪，其不實登載之低度行為，為行使業務上登載不實文書之高度行為所吸
    收，不另論罪；被告己○○所為，係犯刑法第二百十五條之罪，又被告二人就前
    揭所犯刑法第二百十五條業務上登載不實文書罪部分，有犯意聯絡及行為分擔，
    應論以共同正犯；爰審酌被告戊○○之犯罪動機、目的在迴護員工，求取從輕量
    刑之利益，被告己○○藉業務之便而為不實登載，其二人犯罪之情節、手段尚屬
    平和，且該二紙不實之在職證明經法院調查結果，並該案被告亦自承內容不實而
    未為法院所採納，其犯罪所生之損害不大，加以犯罪後被告二人均坦承犯行態度
    良好等一切情狀，分別量處如主文所示之刑，並均諭知易科罰金之折算標準。
貳、無罪部分：
一、公訴意旨略以：被告乙○○、丁○○、丙○○等三人為圖博取法院之同情以牟取
    宣告緩刑之利益，竟與同案被告戊○○、己○○基於共同犯意之聯絡，由己○○
    於八十八年一月二十九日以東普建設股份有限公司（下稱東普公司）之名義，製
    作「查乙○○台北市人（身分證字號Ｚ000000000）自中華民國八十七
    年七月一日起至今，於本公司擔任土地開發工作，特此證明」不實內容之業務文
    書；並於八十七年十二月五日以寶佳麗公司之名義，製作丁○○、丙○○於八十
    七年十一月五日起在該公司各任業務助理及業務經理之不實內容之在職證明書，
    因認被告乙○○、丁○○及丙○○等三人亦與被告戊○○、己○○共同涉有刑法
    第二百十五條、第二百十六條之罪嫌。
二、按犯罪事實應依證據認定之，無證據不得推定其犯罪事實，此為刑事訴訟法第一
    百五十四條所明定，本件公訴意旨認被告己○○、戊○○、乙○○、丁○○、丙○○五人共犯刑法第二百十五條、第二百十六條之罪嫌，無非係以同案被告己○○及戊○○之供述，證人熊梓檳律師之證言及該三紙在職證明書為其論據。訊之
    被告五人均堅決否認有此部分公訴意旨所指之犯行，被告戊○○辯稱：係為體恤
    員工丁○○及丙○○，始自行向被告己○○商量開具二紙寶佳麗公司之在職證明
    書，被告乙○○之在職證明部分犯行與其無涉；被告己○○則辯稱：係因被告戊○○請託而以寶佳麗公司負責人之身分核發丁○○、丙○○之二紙在職證明書並
    逕交戊○○，至東普公司名義核發之在職證明非其經手，並不知情；被告乙○○
    則辯稱：於八十八年一月間向東普公司主管甲○申請在職證明書時，確係在該公
    司擔任土地開發之相關工作；被告丁○○、丙○○均辯稱：該二紙在職證明書，
    係於二人出國期間，由同案被告戊○○自行向被告己○○取得並提出法院，被告
    二人並不知情等語。
三、經查，東普公司所開立之在職證明書，係由被告乙○○自行向案外人即負責東普
    公司行政工作之甲○要求開具之事實，業據證人甲○於本院審理時到庭結證明確
    ，則被告己○○、戊○○二人所為不知情之陳述堪信為真。又東普公司所營事業
    中包括委託營造廠商興建國民住宅租售、房屋租售、投資興闢停車場等業務，而
    被告乙○○擔任該公司董事等事實，有該公司變更登記事項卡影本在卷可稽，公
    訴意旨雖認該工作性質為土地仲介與受僱有別，然被告乙○○為該公司董事，兼
    辦公司業務範圍內之土地開發洽談買賣事宜，其工作性質雖與土地仲介相似，惟
    與一般不動產仲介業者係以不特定人為對象招攬生意賺取報酬之性質仍有不同。
    且被告乙○○確係為東普公司擔任土地開發相關工作之事實，業據證人甲○於本
    院審理時證稱：「他到外面找土地，如有人要合建或買賣就介紹給公司，如果有
    合建或買賣成功他就有佣金可以拿，如果沒成功就沒有薪水可拿，他沒有固定之
    薪水，但有時會拿一些單據回來報油資及過路費，他不需要按期到公司上班」等
    語在卷可稽，綜上觀之，東普公司在職證明書上所載被告乙○○「於本公司擔任
    土地開發工作」等語，尚難認為係不實之登載，是以東普公司在職證明書上所載
    內容，既非與事實不符，自與業務上登載不實罪之構成要件有間。另被告丁○○
    、丙○○於該二紙寶佳麗公司在職證明書核發當時，均不在國內之事實，有該被
    告二人護照影本在卷可參，又該二紙在職證明書係被告戊○○為體恤照顧丁○○
    、丙○○，在未告知二人之情況下，自行向被告己○○請求開具，並取得後逕交
    予熊梓檳律師提出於法院之事實，亦據被告戊○○、己○○陳明在卷可按，而被
    告丁○○、丙○○二人在八十九年一月十三日，本院審理八十七年度易字第五一
    七二號賭博案件時，因不知情均答稱未任職寶佳麗公司之供述，有該審理筆錄在
    卷可稽，依常情，被告丁○○、丙○○二人若知情，理當不會依實回答，是被告
    丁○○、丙○○辯稱渠等並不知情等語，應尚堪採信。此外，復查無其他積極證
    據足資證明被告等人有何公訴人所指之此部分犯行，則核屬不能證明被告等人此
    部分之犯罪，自應諭知被告乙○○、丁○○、丙○○無罪之判決；而被告戊○○
    、己○○此部分被訴犯行，與前揭判決有罪部分，有裁判上一罪之關係，爰不另
    為無罪之諭知，附此敘明。
據上論斷，應依刑事訴訟法第二百九十九條第一項前段、第三百零一條第一項，刑法
第二十八條、第二百十六條、第二百十五條、第四十一條，罰金罰鍰提高標準條例第
一條前段、第二條，判決如主文。
中      華      民      國      九十      年      一      月     二     日
                                      臺灣臺中地方法院刑事第三庭
                                          法  官   張  智  雄
右正本證明與原本無異。
如不服本判決，應於判決送達後十日內向本院提出上訴狀，上訴於臺灣高等法院臺中
分院( 須附繕本 )。
                                          書記官
中      華      民      國      九十      年      一      月     五     日
附錄論罪科刑法條：
刑法第二百十五條
從事業務之人，明知為不實之事項，而登載於其業務上作成之文書，足以生損害於公
眾或他人者，處三年以下有期徒刑、拘役或五百元以下罰金。
刑法第二百十六條
行使第二百十條至第二百十五條之文書者，依偽造、變造文書或登載不實事項或使登
載不實事項之規定處斷。


司法院資訊處製作；財團法人民間司法改革基金會備份。
